ACORDAO-COMPLETO-2492301

ACÓRDÃO 1759/2021 ATA 27/2021 - PLENÁRIO

VISTOS, relatados e discutidos estes autos de aposentadoria deferida pela administração do Supremo Tribunal Federal (STF) em favor do Exmo. Sr. Ministro do STF José Celso de Mello Filho;
ACORDAM os Ministros do Tribunal de Contas da União, reunidos em Sessão do Plenário, nos termos do art. 71, III e IX, da Constituição de 1988, e dos arts. 1º, V, 39, II, e 45 da Lei nº 8.443, de 1992, além dos arts. 260, § 1º, e 262, § 2º, do RITCU, ante as razões expostas pelo Relator, em:
9.1. assinalar a legalidade do ato inicial de aposentadoria em favor do Exmo. Sr. Ministro do STF José Celso de Mello Filho (à Peça 3 sob o n.º 130512/2020) , concedendo-lhe o respectivo registro; e
9.2. enviar, por intermédio da Presidência do TCU, a cópia deste Acórdão, com o Relatório e a Proposta de Deliberação, ao emérito Exmo. Sr. Ministro do STF José Celso de Mello Filho e à ilustre Presidência do Supremo Tribunal Federal, para ciência.

Ato de aposentadoria do Excelentíssimo Senhor José Celso de Mello Filho, no cargo de Ministro do Supremo Tribunal Federal.

Aprecia-se, nesta oportunidade, o ato de aposentadoria de Sua Excelência o Senhor Ministro José Celso de Mello Filho no cargo de Ministro do Supremo Tribunal Federal.
2.	O Ministro Celso de Mello nasceu em 1º de novembro de1945 no município de Tatuí, situado no Estado de São Paulo, que, atualmente, conta com uma população de aproximadamente 120 mil habitantes. Filho de pais professores, Sr. José Celso de Mello e Sra. Maria Zenaide de Almeida Mello, casou-se com a também professora Sra. Maria de Lourdes Campos de Mello, com quem tem duas filhas: Ana Laura Campos de Mello e Sílvia Renata Campos de Mello.
3.	Em Tatuí completou seus estudos de primário e secundário na Escola Modelo e no Instituto de Educação Barão de Suruí, mas o curso colegial foi realizado nos Estados Unidos da América, onde se graduou na Robert E. Lee Senior High School, em Jacksonville, Flórida, nos anos de 1963 e 1964.
4.	Em 1969 concluiu a graduação em Ciências Jurídicas e Sociais na Faculdade de Direito da Universidade de São Paulo, conhecida como Faculdade de Direito do Largo de São Francisco. Posteriormente, fez curso de extensão em Direito Penal na Universidade de Roma, sob a orientação do professor Giuliano Vassalli.
5.	Em 1970 conquistou a aprovação, em primeiro lugar, no concurso público de provas e títulos para ingresso no Ministério Público do Estado de São Paulo, onde exerceu os cargos de Promotor de Justiça e Curador Geral nas Comarcas de Santos, Osasco, São José dos Campos, Cândido Mota, Palmital, Garça e São Paulo. 
6.	Foi, também, Curador Fiscal de Massas Falidas, Curador de Resíduos, Curador Judicial de Ausentes e Incapazes, Curador de Fundações, Curador de Registros Públicos, Curador de Casamentos, Curador de Menores, Curador de Família e Sucessões, Curador de Acidentes do Trabalho e Promotor de Justiça Criminal, inclusive junto ao Tribunal do Júri. 
7.	Na carreira do Ministério Público do Estado de São Paulo alcançou o cargo de Procurador de Justiça, que é o membro do Ministério Público de 2ª instância junto aos Tribunais locais.
8.	Nos anos de 1988 e 1989 figurou, por três vezes, na lista do quinto constitucional, por decisão do Tribunal de Justiça do Estado de São Paulo e do Conselho Superior da Magistratura, para efeito de preenchimento de vaga reservada à classe do Ministério Público nos Tribunais Paulistas. 
9.	Entre os anos de 1986 e 1989 exerceu o cargo de Secretário Geral da Consultoria-Geral da República assim como o cargo de Consultor-Geral da República, em caráter interino, mediante nomeação presidencial. 
10.	Em 1989 foi nomeado Ministro do Supremo Tribunal Federal pelo Decreto Presidencial de 30.06.1989 na vaga decorrente da aposentadoria do Ministro Luiz Rafael Mayer, tendo tomado posse no cargo em 17 de agosto de 1989. 
11.	Na sessão de 19 de abril de 1995 foi eleito Vice-Presidente do Supremo Tribunal Federal, para o biênio 1995/1997, e na sessão de 9 de abril de 1997 foi eleito Presidente do Supremo Tribunal Federal, cargo no qual tomou posse em 22 de maio de 1997 e que o exerceu até 27 de maio de 1999, tendo sido, com a idade de 51 anos, o mais novo Presidente da Corte, desde a fundação, no Império, do então Supremo Tribunal de Justiça até aquela data. 
12.	Em toda a história da Suprema Corte do Brasil, desde o Império, foi o sexto paulista e, considerado o período republicano, o sétimo aluno entre os estudantes da Faculdade de Direito do Largo de São Francisco (USP) , a exercer o cargo de Presidente do Supremo Tribunal Federal. 
13.	Na ordem de sucessão dos Presidentes do Supremo Tribunal, foi o 35º Presidente do Supremo Tribunal Federal (fase republicana) e o 46º Presidente da Corte, desde a instituição do Supremo Tribunal de Justiça, no Império.
14.	Por três vezes foi eleito pelo Supremo Tribunal Federal para o cargo de Ministro-Substituto do Tribunal Superior Eleitoral, nos períodos, respectivamente, de 12.06.1990 a 12.06.1992, de 25.09.2001 a 25.09.2003 e de 26.09.2003 a 25.09.2005. 
15.	O Ministro Celso de Mello se aposentou no dia 13 de outubro de 2020, após completar mais de 31 anos no Supremo Tribunal Federal, sendo o segundo ministro da história daquele Tribunal que mais tempo exerceu o referido cargo, ficando, por menos de um mês, atrás apenas de José Paulo Figueirôa, que foi ministro nos tempos do Império.
16.	No campo doutrinário, tem larga e qualificada produção, sendo autor do renomadíssimo livro "Constituição Federal Anotada", publicado em 1984, pela Editora Saraiva, cuja 2ª edição foi reeditada, em 1986, pela mesma editora. É também autor, dentre outros, dos seguintes trabalhos de doutrina jurídica, publicados em revistas especializadas: 
	(1) "Notas sobre as Fundações", publicado pela Revista Justitia 
	(2) "A tutela judicial da liberdade", publicado pela Revista Justitia 
	(3) "O direito do acusado à publicação do edital pela imprensa" 
	(4) "Apontamentos sobre o novo Código de Processo Civil" 
	(5) "O embargo extrajudicial de obra nova no Código de Processo Civil" 
	(6) "O direito constitucional de reunião" 
	(7) "Aspectos da escritura pública" 
	(8) "Apontamentos sobre a penhora no Código de Processo Civil" 
	(9) "A Emenda Constitucional nº 1 e a extinção do Júri de economia popular" 
	(10) "A questão da eficácia executiva do cheque" 
	(11) "O depósito judicial na concordata preventiva (natureza e objeto) " 
	(12) "Crime de Responsabilidade: processo e julgamento de Governador de Estado" 
	(13) "Aspectos da elaboração legislativa" 
	(14) "A liberdade de associação e a extinção dos partidos políticos" 
	(15) "O Ministério Público e a legalidade democrática" 
	(16) "As crises do Ministério Público" 
	(17) "O Ministério Público dos Estados Unidos da América" 
	(18) "O Ministério Público e a sua entidade de classe" 
	(19) "A questão da prorrogação dos mandatos municipais" 
	(20) "Considerações sobre as Medidas Provisórias" 
	(21) "A Separação de Poderes e a Consolidação da Ordem Democrática no Brasil".
17.	Em seus 31 anos no Supremo Tribunal Federal o Ministro Celso de Mello proferiu 224.075 decisões. Muitos dos seus votos marcaram a história daquela Corte e têm servido de paradigma para a sua jurisprudência, assim como para a comunidade jurídica e para a própria sociedade brasileira. 
18.	São votos que revelam o profundo caráter democrático, progressista e humanista do Ministro Celso de Mello que, tendo tomado posse no Supremo Tribunal Federal menos de um ano após a promulgação da Constituição Federal de 1988, ofereceu à sociedade interpretações do Texto Constitucional que contribuíram decisivamente para a consolidação dos direitos e garantias dos cidadãos, especialmente das minorias.  
19.	Destaco, entre tantos, os seguintes votos do Ministro Celso de Mello:
20.	No julgamento da ADPF 130, da relatoria do Ministro Carlos Ayres Britto, em 2009, na qual o STF decidiu pela não recepção da Lei de Imprensa (Lei 5.250/1967) pela nova ordem constitucional instaurada com a Constituição Federal de 1988, o Ministro Celso de Mello proferiu brilhante voto em defesa da liberdade de expressão, oportunidade em que repudiou qualquer controle estatal prévio. Nas palavras de Sua Excelência (grifos do original) :
A liberdade de expressão representa, dentro desse contexto, uma projeção significativa do direito, que a todos assiste, de manifestar, sem qualquer possibilidade de intervenção estatal "a priori", o seu pensamento e as suas convicções, expondo as suas idéias e fazendo veicular as suas mensagens doutrinárias.
 (...) 
Essa garantia básica da liberdade de expressão do pensamento, como precedentemente assinalado, representa, em seu próprio e essencial significado, um dos fundamentos em que repousa a ordem democrática. Nenhuma autoridade pode prescrever o que será ortodoxo em política, ou em outras questões que envolvam temas de natureza filosófica, ideológica ou confessional, nem estabelecer padrões de conduta cuja observância implique restrição aos meios de divulgação do pensamento.
21.	No entanto, embora o Ministro Celso de Mello tenha rechaçado qualquer espécie de censura, enfatizou a necessidade de proteção aos direitos das pessoas eventualmente atingidas por calúnias, difamações e injúrias, motivo pelo qual lhes reconheceu o direito de resposta e de adoção de medidas posteriores tendentes à responsabilização administrativa, civil e penal dos autores das ofensas. Sobre o tema, destaco os seguintes trechos do seu voto (com grifos do original) :
É importante observar, no entanto, Senhor Presidente, que a Constituição da República, embora garantindo o exercício da liberdade de informação jornalística, legitima a intervenção normativa do Poder Legislativo, permitindo-lhe - observados determinados parâmetros referidos no § 1º do art. 220 da Lei Fundamental - a emanação de regras concernentes à proteção dos direitos à integridade moral e à preservação da intimidade, da vida privada e da imagem das pessoas.
Se assim não fosse, os atos de caluniar, de difamar, de injuriar e de fazer apologia de fatos criminosos, por exemplo, não seriam suscetíveis de qualquer reação ou punição, porque supostamente protegidos pela cláusula da liberdade de expressão.
22.	No Julgamento da ADI 4.451, da relatoria do Ministro Alexandre de Moraes, em 2018, que considerou inconstitucionais dispositivos da Lei das Eleições (Lei 9.504/1997) que proibiam a veiculação de programas de humor crítico a candidatos no período pré-eleitoral, o Ministro Celso de Mello voltou a defender enfaticamente a liberdade de expressão, inclusive quando praticada na forma de humor, porquanto, nas palavras de Sua Excelência, o humor e o riso "são meios que denotam expressões reveladoras de verdadeira metáfora das liberdades". Naquela assentada, o Ministro Celso de Mello disse ainda o seguinte (grifos do original) :
O riso, por isso mesmo, deve ser levado a sério, pois constitui, entre as várias funções que desempenha, o papel de poderoso instrumento de reação popular e de resistência social a práticas que caracterizam ensaios de dominação governamental, de opressão do poder político, de abuso de direito ou de desrespeito aos direitos dos cidadãos.
Na verdade, o riso e o humor traduzem expressões de representação e de percepção da realidade em que o povo vive e que lhe permitem adotar medidas que neutralizem, por repúdio popular, os agravos que os maus governantes e ímprobos administradores públicos lhe causam.
Sob tal aspecto, e nisso reside a sua grande virtude, o humor  (como causa) e o riso  (como sua consequência) , notadamente quando corrosivos, qualificam-se como instrumentos de desconstrução de governos desonestos e de ordens autoritárias, cuja nocividade à prática democrática deve ser neutralizada pela ação positivamente dissolvente daqueles que, rindo  (ou fazendo rir) , põem termo aos abusos e aos excessos cometidos pelos poderes instituídos e pelas autoridades e agentes do Estado.
23.	Ainda sobre a defesa intransigente da liberdade de expressão, o Ministro Celso de Mello proferiu voto emblemático no julgamento da ADPF 187, da relatoria de Sua Excelência, ocorrido em 2011, relativa ao que ficou conhecido como "Marcha da maconha", na qual o STF conferiu interpretação conforme à Constituição, "de forma a excluir qualquer exegese que possa ensejar a criminalização da defesa da legalização das drogas, ou de qualquer substância entorpecente específica, inclusive através de manifestações e eventos públicos."
24.	Naquela assentada, o Ministro Celso de Mello, enfatizou que "aquele processo de controle de constitucionalidade não tinha por objetivo discutir eventuais propriedades terapêuticas, ou supostas virtudes medicinais, ou, ainda, possíveis efeitos benéficos resultantes da utilização de drogas ou de qualquer substância entorpecente específica", mas, ao contrário, buscava "proteção a duas liberdades individuais, de caráter fundamental: de um lado, a liberdade de reunião e, de outro, o direito à livre manifestação do pensamento, em cujo núcleo acham-se compreendidos os direitos de petição, de crítica, de protesto, de discordância e de livre circulação de idéias".
25.	Nesse sentido, Sua Excelência foi contundente na defesa da liberdade de reunião e do direito à livre manifestação do pensamento, sobre os quais fez a seguinte afirmação (grifos do original) :
O sentido de fundamentalidade de que se reveste essa liberdade pública permite afirmar que as minorias também titularizam, sem qualquer exclusão ou limitação, o direito de reunião, cujo exercício mostra-se essencial à propagação de suas idéias, de seus pleitos e de suas reivindicações, sendo completamente irrelevantes, para efeito de sua plena fruição, quaisquer resistências, por maiores que sejam, que a coletividade oponha às opiniões manifestadas pelos grupos minoritários, ainda que desagradáveis, atrevidas, insuportáveis, chocantes, audaciosas ou impopulares.
26.	O Ministro Celso de Mello demonstrou extrema sensibilidade e equilíbrio quando teve de enfrentar o delicado e desafiador julgamento da ADI 3.510, em 2008, da relatoria do Ministro Carlos Ayres Britto, em que o STF considerou constitucional o art. 5° da Lei da Biosegurança (Lei 11.105/2005) , segundo o qual "É permitida, para fins de pesquisa e terapia, a utilização de células-tronco embrionárias obtidas de embriões humanos produzidos por fertilização in vitro e não utilizados no respectivo procedimento", desde que atendidas as condições que o citado dispositivo legal especifica. Naquela assentada, Sua Excelência fez importantes considerações sobre o tratamento constitucional previsto para a relação entre o Estado e a Igreja, nos seguintes termos:
A separação constitucional entre Estado e Igreja, desse modo, além de impedir que o Poder Público tenha preferência ou guarde hostilidade em relação a qualquer denominação religiosa, objetiva resguardar duas (2) posições que se revestem de absoluta importância: (1) assegurar, de um lado, aos cidadãos, a liberdade religiosa e a prática de seu exercício, e (2) obstar, de outro, que grupos fundamentalistas se apropriem do aparelho de Estado, para, com apoio em convicções ou em razões de ordem confessional, impor, aos demais cidadãos, a observância de princípios teológicos e de diretrizes religiosas.
27.	O Ministro Celso de Mello voltou a ressaltar a importância de se respeitar os limites traçados pela Constituição Federal para a relação entre o Estado e a Igreja, quando do julgamento da ADPF 54, da relatoria do Ministro Marco Aurélio, julgada em 2012, na qual o STF considerou inconstitucional a interpretação de que a interrupção da gravidez de feto anencéfalo seja conduta tipificada nos artigos 124, 126 e 128, incisos I e II, do Código Penal. 
28.	Após reafirmar o caráter emblemático daquele julgamento que considerou, juntamente com o da ADI 3.510/DF, acima citada, um dos mais importantes de todos os que o Supremo Tribunal Federal já realizou ao longo de nossa história republicana, o Ministro Celso de Mello fez destacada consideração sobre a igualdade de gênero, nos seguintes termos (grifos do original) :
Dentro desse contexto histórico, a mística feminina, enquanto sinal visível de um processo de radical transformação de nossos costumes, teve a virtude, altamente positiva, consideradas as adversidades enfrentadas pela mulher, de significar uma decisiva resposta contemporânea aos gestos de profunda hostilidade, que, alimentados por uma irracional sucessão de fundamentalismos - quer os de caráter teológico, quer os de índole política, quer, ainda, os de natureza cultural -, todos eles impregnados da marca da intolerância e que culminaram, em determinada etapa de nosso processo social, por subjugar, injustamente, a mulher, ofendendo-a em sua inalienável dignidade e marginalizando-a em sua posição de pessoa investida de plenos direitos, em condições de igualdade com qualquer representante de gênero distinto.
29.	No julgamento da ADI 4277, relator Ministro Carlos Ayres Britto, ocorrido em 2011, que conferiu interpretação conforme à Constituição para excluir do art. 1.723 do Código Civil qualquer significado que impeça o reconhecimento da união contínua, pública e duradoura entre pessoas do mesmo sexo como família, o Ministro Celso de Mello enfatizou, uma vez mais, a importância do princípio da igualdade assim como o princípio da não discriminação, ao afirmar que (grifos do original) :
"se impõe proclamar, agora mais do que nunca, que ninguém, absolutamente ninguém, pode ser privado de direitos nem sofrer quaisquer restrições de ordem jurídica por motivo de sua orientação sexual" 
 (...) 
"O Estado não pode adotar medidas nem formular prescrições normativas que provoquem, por efeito de seu conteúdo discriminatório, a exclusão jurídica de grupos, minoritários ou não, que integram a comunhão nacional."
30.	Também na defesa do princípio da igualdade, o Ministro Celso de Mello proferiu voto brilhante, na condição de relator da ADO (Ação Direta de Inconstitucionalidade por omissão) 26, julgada em 2019, na qual o STF, assentado no voto de Sua Excelência, declarou a existência de omissão normativa inconstitucional do Poder Legislativo da União e deu interpretação conforme à Constituição, para enquadrar a homofobia e a transfobia, qualquer que seja a forma de sua manifestação, nos diversos tipos penais definidos na Lei nº 7.716/89. 
31.	Naquele julgamento, o Ministro Celso de Mello afirmou em seu voto e fez constar da ementa entendimento contundente sobre o direito à igualdade de tratamento assegurado a todos pela Constituição Federal, o que inclui, inequivocamente, os integrantes do grupo LGBTI+. Nas palavras de Sua Excelência (grifos do original) :
Os integrantes do grupo LGBTI+, como qualquer outra pessoa, nascem iguais em dignidade e direitos e possuem igual capacidade de autodeterminação quanto às suas escolhas pessoais em matéria afetiva e amorosa, especialmente no que concerne à sua vivência homoerótica.
Ninguém, sob a égide de uma ordem democrática justa, pode ser privado de seus direitos (entre os quais o direito à busca da felicidade e o direito à igualdade de tratamento que a Constituição e as leis da República dispensam às pessoas em geral) ou sofrer qualquer restrição em sua esfera jurídica em razão de sua orientação sexual ou de sua identidade de gênero!
32.	No julgamento da ADC 12, da relatoria do Ministro Carlos Ayres Britto, em 2008, no qual o STF considerou inconstitucional a prática do nepotismo no Poder Judiciário, o Ministro Celso de Mello enfatizou que o princípio da moralidade administrativa é um parâmetro legítimo de controle da Administração Pública e que o conceito de Constituição não se limita ao direito positivo, pois deve contemplar os "valores de caráter suprapositivo, os princípios éticos e o próprio espírito que informam e dão sentido e razão à Lei Fundamental do Estado". Destaco sobre o tema, os seguintes trechos do denso voto de Sua Excelência:
É por essa razão que o princípio constitucional da moralidade administrativa, ao impor limitações ao exercício do poder estatal, legitima o controle de todos os atos do poder público que transgridam os valores éticos que devem pautar o comportamento dos órgãos e dos agentes governamentais, não importando em que instância de poder eles se situem.
 (...) 
Vale referir, neste ponto, que a discussão das questões suscitadas nesta sede de fiscalização normativa abstrata permite, a esta Suprema Corte, elaborar - como é típico dos Tribunais Constitucionais - a construção de um significado mais amplo em torno do conceito de Constituição, considerando, para esse efeito, não apenas os preceitos de índole positiva, expressamente proclamados no documento formal que consubstancia o texto escrito da Carta Política, mas reconhecendo, por igualmente relevantes, em face de sua transcendência mesma, os valores de caráter suprapositivo, os princípios éticos e o próprio espírito que informam e dão sentido e razão à Lei Fundamental do Estado.
Não foi por outra razão que o Supremo Tribunal Federal, certa vez, e para além de uma perspectiva meramente reducionista, veio a proclamar, distanciando-se, então, das exigências inerentes ao positivismo jurídico, que a Constituição da República, muito mais do que o conjunto de normas e princípios nela formalmente positivados, há de ser também entendida em função do próprio espírito que a anima, afastando-se, desse modo, de uma concepção impregnada de evidente minimalismo conceitual (RTJ 71/289, 292 - RTJ 77/657) .
33.	No tocante ao combate à corrupção, o Ministro Celso de Mello sempre fez questão de registrar que ninguém está acima da lei e da Constituição, motivo pelo qual a ninguém é dado o direito a tratamento diferenciado, se transgredir o ordenamento jurídico. Sua Excelência reiterou esse entendimento quando do julgamento da Ação Penal 470, relator Ministro Joaquim Barbosa, revisor Ministro Ricardo Lewandowski, julgada em 2012, relativa ao escândalo que ficou conhecido como "Mensalão". Naquela assentada, o Ministro Celso de Mello proferir o seguinte alerta (com grifos do original) :
Afinal, nunca é demasiado reafirmá-lo, a ideia de República traduz um valor essencial, exprime um dogma fundamental: o do primado da igualdade de todos perante as leis do Estado. Ninguém, absolutamente ninguém, tem legitimidade para transgredir e vilipendiar as leis e a Constituição de nosso País. Ninguém, absolutamente ninguém, está acima da autoridade do ordenamento jurídico do Estado.
34.	Relativamente a este Tribunal de Contas da União e aos demais Tribunais de Contas, o Ministro Celso de Mello sempre nos brindou com votos paradigmáticos, que sempre revelaram profundo conhecimento da dignidade constitucional das Cortes de Contas.
35.	Exemplo disso foi o voto que proferiu como relator da ADI 4.190, quando da apreciação do referendo à medida cautelar que havia concedido para suspender dispositivos da Constituição do Estado do Rio de Janeiro, oportunidade na qual ressaltou que os Tribunais de Contas não são órgãos subordinados ao Poder Legislativo, mas sim órgãos autônomos, que agem por outorga direta de competência da Constituição Federal. Eis as palavras de Sua Excelência (com grifos do original) : 
Os Tribunais de Contas ostentam posição eminente na estrutura constitucional brasileira, não se achando subordinados, por qualquer vínculo de ordem hierárquica, ao Poder Legislativo, de que não são órgãos delegatários nem organismos de mero assessoramento técnico. A competência institucional dos Tribunais de Contas não deriva, por isso mesmo, de delegação dos órgãos do Poder Legislativo, mas traduz emanação que resulta, primariamente, da própria Constituição da República.
36.	Em semelhante toada foi o voto de Sua Excelência no julgamento do Mandado de Segurança 24.510. relatora Min. Ellen Gracie, julgado em 2003, quando o STF reconheceu a competência do TCU para prolatar medidas cautelares. Naquela oportunidade, o Ministro Celso de Mello fez considerações relevantes sobre a aplicação da teoria dos poderes implícitos, conforme se vê da seguinte passagem de seu voto (com grifos do original) : 
Isso significa que a atribuição de poderes explícitos, ao Tribunal de Contas, tais como enunciados no art. 71 da Lei Fundamental da República, supõe que se lhe reconheça, ainda que por implicitude, a titularidade de meios destinados a viabilizar a adoção de medidas cautelares vocacionadas a conferir real efetividade às suas deliberações finais, permitindo, assim, que se neutralizem situações de lesividade, atual ou iminente, ao erário público.
Impende considerar, no ponto, em ordem a legitimar esse entendimento, a formulação que se fez em torno dos poderes implícitos, cuja doutrina, construída pela Suprema Corte dos Estados Unidos da América, no célebre caso McCULLOCH v. MARYLAND (1819) , enfatiza que a outorga de competência expressa a determinado órgão estatal importa em deferimento implícito, a esse mesmo órgão, dos meios necessários à integral realização dos fins que lhe foram atribuídos.
37.	Posteriormente, em 2007, o Ministro Celso de Mello proferiu importante decisão monocrática nos autos do Mandado de Segurança 26.547 que, como relator, indeferiu pedido de medida liminar que buscava suspender decisão do TCU que havia prolatado medida cautelar sem prévio contraditório, o que, para Sua Excelência, estava dentro das atribuições constitucionais desta Corte de Contas, conforme fez constar da fundamentação de sua decisão, nos seguintes termos (com grifos do original) :
Vale referir, ainda, que se revela processualmente lícito, ao Tribunal de Contas, conceder provimentos cautelares "inaudita altera parte", sem que incida, com essa conduta, em desrespeito à garantia constitucional do contraditório.
É que esse procedimento mostra-se consentâneo com a própria natureza da tutela cautelar, cujo deferimento, pelo Tribunal de Contas, sem a audiência da parte contrária, muitas vezes se justifica em situação de urgência ou de possível frustração da deliberação final dessa mesma Corte de Contas, com risco de grave comprometimento para o interesse público.
38.	Portanto, como se depreende dos poucos precedentes citados, a contribuição do Ministro Celso de Mello é imensa para o direito e para a evolução do ordenamento jurídico brasileiro. Sempre com votos e decisões monocráticas extremamente ricos na fundamentação, com profundos ensinamentos até para o mais experiente profissional do direito.
39.	O Ministro Celso de Mello deixa um grande legado jurídico, com certeza. Mas deixa também um indelével exemplo de conduta escorreita, de cordialidade e de dedicação à causa pública. Sua Excelência será sempre lembrado tanto pela sua inesgotável cultura jurídica quanto pela sua admirável lhaneza com todos, da mais graduada autoridade ao mais simples dos mortais.
40.	Que esta nova fase da vida seja de muitas felicidades ao Ministro Celso de Mello.
41.	Com essas considerações, acompanho o relator.
TCU, Sala das Sessões, em 21 de julho de 2021.
RAIMUNDO CARREIRO
Ministro

Supremo Tribunal Federal (STF).

3. Interessado: Exmo. Sr. Ministro José Celso de Mello Filho (CPF XXX.870.548-XX).

13.1. Ministros presentes: Ana Arraes (Presidente), Benjamin Zymler, Aroldo Cedraz, Raimundo Carreiro e Bruno Dantas.
13.2. Ministros-Substitutos convocados: Augusto Sherman Cavalcanti e Marcos Bemquerer Costa.
13.3. Ministros-Substitutos presentes: André Luís de Carvalho (Relator) e Weder de Oliveira.

ANDRÉ DE CARVALHO

Trata-se de aposentadoria deferida pela administração do Supremo Tribunal Federal (STF) em favor do Exmo. Sr. Ministro do STF José Celso de Mello Filho.
2. 	Após a análise final do feito, o Auditor Federal Marival Azevedo Corado lançou o seu parecer conclusivo à Peça 5, com a anuência, por delegação de competência, do diretor da Sefip (Peça 6) , nos seguintes termos:
	" (...) EXAME TÉCNICO
3.	De acordo com o ato submetido a registro, a aposentadoria se deu na modalidade voluntária, com proventos integrais, calculados com base na remuneração do cargo em que se deu a aposentadoria, com fundamento no art. 3º da Emenda Constitucional 47/2005, c/c art. 3º da Emenda Constitucional 103/2019.
4.	Segundo informações do ato submetido a registro, entende-se que o magistrado preencheu os requisitos legais para se aposentar, razão pela qual o seu ato de aposentadoria pode ser apreciado pela legalidade.
5.	Vale ressaltar que o tempo de serviço/contribuição prestado como estagiário é irrelevante para a aposentadoria.
	CONCLUSÃO 
6.	A abrangência e a profundidade das verificações levadas a efeito fundamentam convicção de que o ato de aposentadoria pode ser apreciado pela legalidade e ter o seu registro por este Tribunal.
	PROPOSTA DE ENCAMINHAMENTO 
7.	Ante o exposto, com fundamento nos arts. 71, inciso III, da Constituição Federal, 1o, inciso V, e 39, inciso II, da Lei 8.443/1992 e 260, § 1o, do Regimento Interno do Tribunal de Contas da União, propõe-se considerar legal e conceder o registro do ato constante do presente processo."
3. 	Enfim, por intermédio da Exma. Sra. Procuradora-Geral Cristina Machado da Costa e Silva, o MPTCU anuiu à aludida proposta da unidade técnica, tendo consignado o seu parecer à Peça 7, em síntese, nos seguintes termos:
	" (...) Cabe ressaltar que o nobre Ministro Celso de Mello se aposentou no cargo mais alto da estrutura do Poder Judiciário brasileiro após 31 anos de exercício como Ministro do Supremo Tribunal Federal, onde tomou posse em 17/08/1989. Antes, pertenceu aos quadros do Ministério Público do Estado de São Paulo, no período compreendido entre 03/11/1970 e 16/08/1989. No total, Sua Excelência acumulou mais de cinquenta e um anos dedicados ao serviço público brasileiro."  
É o Relatório.

não há.

Procuradora-Geral Cristina Machado da Costa e Silva.

APOSENTADORIA. EFETIVA CONSONÂNCIA COM O art. 3º da EC n.º 47, de 2005, e com o art. 3º da EC n.º 103, de 2019. LEGALIDADE E REGISTRO. COMUNICAÇÃO.

APOSENTADORIA (APOS)

Secretaria de Fiscalização de Integridade de Atos e Pagamentos de Pessoal e de Benefícios Sociais (Sefip).

Trata-se de aposentadoria deferida pela administração do Supremo Tribunal Federal sob as seguintes condições:
	Peça
	Beneficiário
	Data de Nascimento
	Tipo de Ato e
de Aposentadoria
	Vigência
	Enviado
ao TCU

	3
	José Celso de Mello Filho
	1/11/1945
	Inicial por
Aposentadoria Voluntária
	13/10/2020
	22/2/2021

2.	Como visto, a referida aposentadoria seria voluntária com os proventos integrais calculados pelo último subsídio no cargo de Ministro do STF em consonância, assim, com o art. 3º da EC n.º 47, de 2005, e com o art. 3º da EC n.º 103, de 2019.
3.	A Sefip não detectou qualquer falha na referida concessão e, após a análise final do feito, pugnou pela legalidade do aludido ato de aposentadoria; tendo o MPTCU anuído a essa proposta.
4.	O TCU pode incorporar o parecer da Sefip, com a anuência do MPTCU, a estas razões de decidir.
5.	Eis que, pelo exercício do seu dever constitucional, o TCU tem a honra de promover a presente apreciação do ato de aposentadoria no STF em favor do Exmo. Sr. Celso de Mello, concedendo o subsequente registro, nos termos do art. 71, III, da CF88, até porque, após mais de cinquenta e um anos dedicados ao serviço público no Brasil, com mais de trinta e um anos, aí, como Ministro do Supremo Tribunal Federal, a brilhante conclusão de todo esse valoroso ciclo de vida profissional deve ser aqui cordialmente enaltecida.
6.	Natural de Tatuí - SP, Celso de Mello conquistou a sua graduação em Ciências Jurídicas e Sociais pela prestigiosa Faculdade de Direito da Universidade de São Paulo, em 1969, e ingressou na carreira do Ministério Público do Estado de São Paulo, em 1970, após a aprovação em 1º lugar no respectivo concurso público, para, mais adiante, vir a ser nomeado como Ministro do STF, em 1989, por intermédio do decreto editado pelo Exmo. Sr. Presidente da República José Sarney, tendo, posteriormente, sido eleito e assumido a Presidência do STF no período de 1997 a 1999.
7.	O relevante exercício de suas atividades perante o Ministério Público e, também, perante o Supremo Tribunal Federal evidenciou, ao longo dessas cinco décadas, todo o seu notável saber jurídico, com a ilibada reputação, nos termos do art. 101 da Constituição de 1988, tendo adicional e brilhantemente atuado, ainda, como Professor na Pontifícia Universidade Católica de São Paulo, entre outros relevantes misteres, e, por esse caminho, veio certamente a dignificar o legado transmitido pelos seus pais: Professora Maria Zenaide de Almeida Mello e Professor José Celso de Mello.
8.	O Plenário do TCU fica honrado em prestar no presente momento, então, esta modesta, mas significativa, homenagem a José Celso de Mello Filho e, desse modo, enaltecer toda a sua vida pública como dedicado servidor estatal e, também, como respeitável humanista e cidadão brasileiro, manifestando, pois, os sinceros votos de prosperidade, sucesso e saúde na atual abertura desse seu novo ciclo de vida, com a cordial extensão destes votos à sua digníssima família e, especialmente, à sua dileta esposa, Professora Maria de Lourdes Campos de Mello, e às suas duas filhas, Ana Laura Campos de Mello e Sílvia Renata Campos de Mello.
9.	O TCU cumpre aqui, portanto, o seu dever de, nos termos do art. 71, III, da CF88, assinalar a legalidade do aludido ato de aposentadoria para lhe conceder o merecido registro.
Ante o exposto, sem prejuízo de agradecer ao Ministro do TCU Raimundo Carreiro pelo seu digno pedido para a apresentação deste feito perante o Plenário do TCU, pugno pela prolação do Acórdão ora anunciado.
TCU, Sala das Sessões, em 21 de julho de 2021.
Ministro-Substituto ANDRÉ LUÍS DE CARVALHO 
Relator